【裁判字號】    95,上易,421
【裁判日期】    970625
【裁判案由】    分割共有物等
【裁判全文】
臺灣高等法院臺中分院民事判決  95年度上易字第421號
上  訴  人  己○○
上  訴  人  辛○○
上  一  人
訴訟代理人  巳○○
上  訴  人  Ｋ○○
            地○○
            宇○○
            宙○○
            壬○○
            庚○○
            申○○
            辰○○
上  訴  人  Ｗ○○
上  一  人
訴訟代理人  Ｖ○○
視同上訴人  Ｈ○○
            Ｄ○○
            ｂ○○
            戌○○
            寅○○
            天○○
            Ｅ○○
            Ｆ○○
            Ｇ○○
            酉○○
            Ｔ○○
            卯○○
            午○○
            未○○
            乙○○○
            癸○○
            Ｒ○○
            Ｃ○○
            Ｓ○○
視同上訴人  亥○○（承當訴訟人）
上  一  人
訴訟代理人  Ｕ○○
視同上訴人  丑○○
            Ｊ○○
            甲○○
            玄○○
            Ａ○○
            Ｌ○○
            Ｘ○○
            Ｍ○○
            Ｏ○○
            Ｎ○○
            黃○○
            丙○○（即林錦章之承受訴訟人）
                        1號
視同上訴人  Ｑ○○
            Ｐ○○
                        巷16弄11號5樓
            子○○
            Ｙ○○
            Ｂ○○
            丁○○
            Ｉ○○
被上訴人    戊○○
訴訟代理人  黃秀惠律師
複代理人    ａ○○
複代理人    Ｚ○○
上列當事人間請求分割共有物等事件，上訴人對於民國95年10月
3日臺灣南投地方法院94年度訴字第376號第一審判決提起上訴，
本院於97年6月11日言詞辯論終結，判決如下：
    主  文
原判決關於分割方法及訴訟費用之裁判均廢棄。
兩造共有坐落南投縣草屯鎮○○○段六三九號、地目建、面積三
三九五平方公尺土地其分割方法為如附圖所示各編號部分，依序
分歸該附表所示之人，單獨取得或共同取得。
兩造應為補償及受償之金額各如附表二所示。
第一審、二審訴訟費用由兩造按附表一負擔。
    事實及理由
一、
  (一)本件係請求分割共有物之訴，其訴訟標的對於共同訴訟人全
    體必須合一確定，係屬固有必要共同訴訟。按訴訟標的對於
    共同訴訟之各人必須合一確定者，共同訴訟人中一人之行為
    ，不利益於共同訴訟人，對於全體不生效力，民事訴訟法第
    五十六條第一項第一款定有明文。共同訴訟人中一人之行為
    ，是否不利益於共同訴訟人，應於行為當時就形式上觀之。
    本件共有人戊○○於第一審為原告，以其餘共有人為上訴人
    請求分割共有土地，係屬固有必要共同訴訟，上訴人己○○
    、辛○○、Ｋ○○、地○○、宇○○、宙○○、壬○○、庚
    ○○、申○○、Ｗ○○、辰○○提起上訴之行為，依民事訴
    訟法第五十六條第一項第一款規定，其效力自及於未提起上
    訴之同造共有人Ｈ○○、Ｄ○○、ｂ○○、戌○○、寅○○
    、天○○、Ｅ○○、Ｆ○○、Ｇ○○、酉○○、Ｔ○○、卯
    ○○、未○○、午○○、乙○○○、癸○○、Ｓ○○、Ｒ○
    ○、Ｃ○○、亥○○、丑○○、Ｊ○○、甲○○、玄○○、
    Ａ○○、Ｌ○○、Ｘ○○、Ｍ○○、Ｏ○○、Ｎ○○、黃○
    ○、林錦章、Ｑ○○、Ｐ○○、子○○、Ｙ○○、Ｂ○○、
    丁○○、Ｉ○○，爰依法併列彼等為視同上訴人。
  (二)本件上訴人除己○○、辛○○、地○○、宇○○、宙○○、
    Ｈ○○、Ｓ○○、亥○○、Ｎ○○外，其餘上訴人經合法通
    知無正當理由未於言詞辯論期日到場，經核均無民事訴法第
    三百八十六條所列各款之情形，爰依到場被上訴人之聲請，
    由其為一造辯論而為判決。
二、本件被上訴人起訴主張：系爭坐落南投縣草屯鎮○○○段六
    三九號、地目建、面積三三九五平方公尺土地（以下稱系爭
    土地）為兩造共有，應有部分比例如附表一所示。前共有人
    林學堂於民國十七年十一月十三日死亡後，其就系爭土地應
    有部分八十四分之三，應由上訴人Ｄ○○、ｂ○○、戌○○
    、寅○○、天○○、Ｅ○○、Ｆ○○、Ｇ○○、酉○○繼承
    公同共有，迄未辦理繼承登記；前共有人林學成於二十五年
    八月十八日死亡，其就系爭土地應有部分八十四分之三，應
    由上訴人Ｄ○○、ｂ○○、戌○○、寅○○、天○○、Ｅ○
    ○、Ｆ○○、Ｇ○○、酉○○繼承公同共有，迄未辦理繼承
    登記；前共有人林學賢於四十一年六月二日死亡，其就系爭
    土地應有部分八十四分之三，應由上訴人Ｔ○○、卯○○、
    未○○、午○○、乙○○○繼承公同共有，迄未辦理繼承登
    記；前共有人林學卿於八十八年十月三十一日死亡，其就系
    爭土地應有部分八十四分之三，應由上訴人癸○○、Ｓ○○
    、Ｒ○○、Ｃ○○繼承公同共有，迄未辦理繼承登記。兩造
    就系爭土地並無不得分割之約定，系爭土地，又無因物之使
    用目的不能分割之情事，且共有人復無法達成協議分割。爰
    求為判命上訴人Ｄ○○、ｂ○○、戌○○、寅○○、天○○
    、Ｅ○○、Ｆ○○、Ｇ○○、酉○○等九人，應就其被繼承
    人林學堂及林學成所遺系爭土地之應有部分各八十四分之三
    辦理繼承登記；上訴人Ｔ○○、卯○○、未○○、午○○、
    乙○○○等五人，應就被繼承人林學賢所遺系爭土地應有部
    分八十四分之三辦理繼承登記；上訴人癸○○、Ｓ○○、Ｒ
    ○○、Ｃ○○等四人，應就被繼承人林學卿所遺系爭土地之
    應有部分八十四分之三辦理繼承登記；上訴人甲○○、玄○
    ○、Ａ○○、Ｌ○○、Ｘ○○、Ｍ○○、Ｏ○○、Ｎ○○等
    八人，應就被繼承人林榮桂所遺系爭土地之應有部分五十六
    分之一部分辦理繼承登記；並准許依原審判決附圖一所示或
    南投草屯地政119000號函示方案分割，上訴人己○○、辛○
    ○、Ｋ○○、地○○、宇○○、宙○○、壬○○、庚○○、
    申○○、Ｗ○○、辰○○提起上訴，被上訴人答辯聲明：上
    訴駁回。
三、
  (一)上訴人己○○、地○○、宙○○、辛○○、宇○○、宙○○
    、壬○○、庚○○、申○○、Ｗ○○、辰○○、Ｈ○○、玄
    ○○、Ａ○○、Ｊ○○、Ｑ○○、Ｐ○○、Ｌ○○、黃○○
    、Ｓ○○、丑○○等人以：希望以草屯地政所96年10月25曰
    105900號函示之複丈成果圖為分割，被上訴人提出分割係以
    土地重劃處理，將自己老舊房屋劃給辛○○、宇○○，卻要
    爭取Ｊ○○屋旁二公尺巷道，現在使用之巷道供眾人出入久
    矣，豈能因被上訴人一人而廢止，被上訴人所提出之分割方
    法，要將空地劃歸自己，惟該空地是共有人百年來婚喪喜慶
    場所，即被上訴人父親及嫂嫂亦不例外，被上訴人本身遷居
    大肚，未在此地作息，不能恣意而為，並將分得土地旁邊之
    道路為四公尺、六公尺，卻又廢止共有人現使用巷道，且扣
    除負擔面積後，持分為378平方公尺，分配到447平方公尺，
    顯然不當占有。至於另一方案，被上訴人戊○○兄弟應有部
    分為373平方公尺，竟分達499平方公尺，亦屬不當。
  (二)上訴人亥○○之聲明及陳述略以：希望以草屯地政所96年10
    月25曰119100號函示之複丈成果圖為分割，若依照被上訴人
    戊○○的方案，分給本人的土地變成二塊，所提出方案是計
    劃成一塊，較符合經濟效益。本身持分夠，可維持空地完整
    ，沒有建築物拆除問題。
  (三)上訴人ｂ○○、戌○○、寅○○、天○○、Ｅ○○、Ｇ○○
    、酉○○、Ｔ○○、卯○○、未○○、午○○、乙○○○、
    癸○○、Ｒ○○、Ｃ○○、甲○○、玄○○、Ａ○○、Ｌ○
    ○、Ｘ○○、Ｍ○○、Ｏ○○、Ｎ○○、黃○○、林錦章、
    Ｑ○○、Ｐ○○、子○○、Ｙ○○、Ｂ○○、丁○○、Ｉ○
    ○部分：上訴人等均未於準備期日、履勘現場及言詞辯論期
    日到場，亦未提出書狀作任何聲明或陳述。
四、按各共有人得隨時請求分割共有物。又共有物之分割方法，
    不能協議決定者，法院得因任何共有人之聲請，命為原物分
    配於各共有人；民法第八百二十三條第一項及第八百二十四
    條第二項第一款分別設有明文。本件被上訴人起訴主張系爭
    為兩造所共有，其應有部分如附表一所示，而系爭土地，部
    分共有人建有地上物，又本件共有物之使用目的並無不能分
    割之情事，兩造又未訂立不能分割之契約，惟因無法達成分
    割協議之事實，已據其提出土地登記謄本為證，復為到場之
    共有人所不爭執，堪信被上訴人此部分之主張為真實。準此
    ，被上訴人基於共有人之共有物分割請求權訴請裁判分割系
    爭土地，依首揭法條規定，洵屬正當，應予准許。
五、而共有人因共有物分割之方法不能協議決定，而提起請求分
    割共有物之訴，應由法院依民法第八百二十四條命為適當之
    分配，不受任何共有人主張之拘束（最高法院四十九年度台
    上字第二五六九號判例參照）。查分割共有物固不受分管契
    約之拘束，惟儘量依各共有人使用現狀定分割方法，以維持
    現狀，減少共有人所受損害，當不失為裁判分割斟酌之一種
    原則。又法院裁判分割共有物，須斟酌各共有人之利害關係
    ，使用情形，共有物之性質及價值、經濟效用、符合公平經
    濟原則，其分割方法始得謂為適當。（最高法院八十二年度
    台上字第一九九０號、九十一年度台上字第八０五號判決參
    照）。經查：
  (一)系爭土地上有磚造建物、鐵皮建物、土磚造建物共二、三十
    餘間，內有巷道及部分空地等情，業據原審會同草屯地政事
    務所測量人員履勘現場查明無訛，製有勘驗筆錄及附圖二所
    示建物現況之複丈成果圖在卷可佐。其中如原審判決附圖二
    所示編號６３９之１建物為上訴人丑○○所有，編號６３９
    之３建物均為上訴人己○○所有，編號６３９之４及６３９
    之７建物均為上訴人Ｈ○○所有，編號６３９之５建物為上
    訴人林阿郎所有，編號６３９之８及６３９之１０建物均為
    上訴人亥○○所有，編號６３９之９、６３９之１２、６３
    ９之１３及６３９之１５建物均為上訴人辛○○所有，編號
    ６３９之１１建物為上訴人林錦章所有，編號６３９之１６
    、６３９之１７及６３９之２４建物均為上訴人宙○○所有
    ，編號６３９之１８、６３９之２１、６３９之２２及６３
    ９之２７建物均為被上訴人所有，編號６３９之１９建物為
    公廳，編號６３９之２０建物為上訴人Ｊ○○所有，編號６
    ３９之２６建物為上訴人申○○所有，編號６３９之２９建
    物為上訴人庚○○所有，編號６３９之３０及６３９之３１
    建物均為上訴人壬○○所有，編號６３９之３２及６３９之
    ３４建物均為上訴人辰○○所有，編號６３９之３３建物為
    上訴人林錫水所有等情，復有被上訴人提出之現況使用對照
    表可佐（見原審卷第61頁），而編號６３９為空地、部分作
    道路使用，編號６３９之１為上訴人丑○○之房屋，編號６
    ３９之３建物為上訴人己○○所有，編號６３９之４及６３
    ９之７建物均為上訴人Ｈ○○所有，編號６３９之８及６３
    ９之１０建物為上訴人亥○○所有，編號６３９之１５建物
    有部分為亥○○之廚房，編號６３９之６為Ｊ○○所有之儲
    藏室，編號６３９之２是上訴人宙○○之倉庫；編號６３９
    之１５建物有部分為上訴人亥○○所有廚房；編號６３９之
    ２５及６３９之２８建物有部分為上訴人林正雄所有，編號
    ６３９之２３及６３９之２４建物為上訴人宙○○、地○○
    、宇○○、黃○○、Ｋ○○等五人共有，編號６３９之２９
    為上訴人庚○○所有，亥○○及辛○○三人分別所有之建物
    ，編號６３９之３０及６３９之３１建物均為上訴人壬○○
    所有，編號６３９之２６建物為上訴人申○○所有等情，亦
    據上訴人Ｈ○○、己○○、亥○○、林火炘、宙○○、地○
    ○、宇○○、壬○○、庚○○、申○○等人到庭分別陳明在
    卷。且上開建物櫛比鱗次，僅有小部分屬於空地。
  (二)為使與聯外道路之碧峰路銜接，並利用現有道路，以減少共
    有人道路負擔面積，增加共有人私有範圍，首先將該原有道
    路劃出作為聯絡道路；再儘量依各共有人使用現狀，以維持
    現狀，不拆除房屋為原則，並參酌各共有人之地上建物所在
    之位置、面積及應有部分比例，作為分割之依據，若單以共
    有人之應有部分分割，將使系爭土地無法發揮其經濟效用，
    且將拆除部分房屋，有損於兩造及社會資源。認為依照附圖
    所示方案分割，亦可使大部分建物得予保留，雖有部分共有
    人原使用之位置有所變更，惟按分割共有物，不得純以之前
    使用現狀為分割之唯一標準，是為顧及全體共有人之利益，
    得不全依原來使用現狀分割為適當所決定之分割方法，附圖
    所採之分割方法，經上訴人己○○、地○○、宙○○、辛○
    ○、宇○○、宙○○、壬○○、庚○○、申○○、Ｗ○○、
    辰○○、Ｈ○○、玄○○、Ａ○○、Ｊ○○、Ｑ○○、Ｐ○
    ○、Ｌ○○、黃○○、Ｓ○○、丑○○等多數共有人同意，
    較符合多數人之利益，至於被上訴人戊○○所提出之分割方
    法，其中共有人Ｎ○○門出入不及一公尺寬，對其不公平，
    且會拆除上訴人宙○○之房屋，自非妥適；另上訴人亥○○
    所提出之分割方案，與被上訴人戊○○所提之分割方法僅略
    有不同，亦未獲得多數共有人之同意，亦非妥當；是以本院
    認為以附圖所示之分割方法最為公允、妥適，符合兼顧各共
    有人彼此利益，堪值採用。爰諭知分割方法如主文所示。
六、次按法院裁判分割共有物，除應斟酌各共有人之利害關係及
    共有物之性質外，尚應斟酌共有物之價格、經濟效用以及全
    體共有人之利益等公平決之，倘共有人中有不能按其應有部
    分受分配，或所受分配之不動產，其價格不相當時，法院非
    不得命以金錢為補償。惟共有物之原物分割，依民法第八百
    二十五條規定觀之，係各共有人就存在於共有物全部之應有
    部分互相移轉，使各共有人取得各自分得部分之單獨所有權
    。故原物分割而應以金錢為補償者，倘分得價值較高及分得
    價值較低之共有人均為多數時，各該分得價值較高之共有人
    即應就其補償金額對於分得價值較低之共有人全體為補償，
    並依各該短少部分之比例，定其給付金額，方符共有物原物
    分割為共有物應有部分互相移轉之本旨（最高法院八十一年
    度台上字第三一號、八十五年台上字第二六七六號判例意旨
    參照）。查依附圖方案分割結果，因各共有人未完全依其應
    有部分比例分擔應共同留設之巷道土地，且兩造所分得土地
    因其位置臨路深淺及寬窄不一，其價位顯有差別，故各共有
    人分得之土地其實際價值，與其按應有部分就系爭二筆土地
    之總價值所應分配之價值，尚有差距，自應依民法第八百二
    十四條第三項之規定，互為補償，始符公允。經本院依兩造
    同意囑託威名不動產估價師事務所鑑定結果，兩造依附圖所
    示方案為分割，其分割後實際分得之土地價值，相較於分割
    前應有部分價值，確有增減之情形，各共有人應互為補償，
    其金額如附表二所示。
七、綜上所述，原判決之分割方法既有未當，於法尚有未洽，自
    屬不能維持。上訴論旨指摘原判決不當，求為廢棄改判，非
    無理由，爰判決如主文所示。
八、兩造其餘攻擊、防禦方法及證據，核於本院之前開判斷無影
    響，爰不再逐一加以論述，附此敘明。
九、本件兩造共有人等之行為，按當時之訴訟程序，為伸張或防
    衛權利所必要，爰命兩造負擔一部分訴訟費用。查被上訴人
    戊○○所支出得為訴訟費用有裁判費新台幣（以下同）1208
    8元、複丈費1850元、1850元、6300元、5695元，7275元、
    15635元、15675元、鑑價費66000元、登報費用3500元、210
    0元（至於地政規費2675元、27060元及1850元非訴訟費用，
    應予剔除），上訴人己○○支出裁判費18132元，上訴人地
    ○○支出複丈費28835元，上訴人宙○○支出複丈費13600元
    及1775元，，合計支出200310元，依照兩造原應有部分比例
    計算，各負擔數額如附表一所示。
據上論結：本件上訴為有理由，依民事訴訟法第四百五十條第一
項、第四百六十三條、第三百八十五條第一項、第七十九條、第
八十五條第一項前段、第二項判決如主文。
中    華    民    國    97    年    6     月    25    日
                  民事第五庭    審判長法  官  林陳松
                                      法  官  古金男
                                      法  官  鄭金龍
以上正本係照原本作成。
不得上訴。
                                      書記官  陳振海
中    華    民    國    97    年    6     月    27    日
                                                      Ａ
附表一
┌──┬──────────┬─────┬──────┐
│編號│姓                名│ 應有部分 │負擔訴訟費用│
│    │                    │          │（新台幣）  │
├──┼───┬─┬────┼─────┼──────┤
│  1 │林學堂│繼│ Ｄ○○ │ 公同共有 │    7100元  │
│    │      │承│ ｂ○○ │   3/84   │            │
│    │      │人│ 戌○○ │          │            │
│    │      │  │ 寅○○ │          │            │
│    │      │  │ 天○○ │          │            │
│    │      │  │ Ｅ○○ │          │            │
│    │      │  │ Ｆ○○ │          │            │
│    │      │  │ Ｇ○○ │          │            │
│    │      │  │ 酉○○ │          │            │
├──┼───┼─┼────┼─────┼──────┤
│  2 │林學成│繼│ Ｄ○○ │ 公同共有 │    7100元  │
│    │      │承│ ｂ○○ │   3/84   │            │
│    │      │人│ 戌○○ │          │            │
│    │      │  │ 寅○○ │          │            │
│    │      │  │ 天○○ │          │            │
│    │      │  │ Ｅ○○ │          │            │
│    │      │  │ Ｆ○○ │          │            │
│    │      │  │ Ｇ○○ │          │            │
│    │      │  │ 酉○○ │          │            │
├──┼───┼─┼────┼─────┼──────┤
│  3 │林學賢│繼│ Ｔ○○ │ 公同共有 │    7100元  │
│    │      │承│ 卯○○ │   3/84   │            │
│    │      │人│ 未○○ │          │            │
│    │      │  │ 午○○ │          │            │
│    │      │  │乙○○○│          │            │
├──┼───┼─┼────┼─────┼──────┤
│  4 │林學卿│繼│ 癸○○ │ 公同共有 │    7100元  │
│    │      │承│ Ｓ○○ │   3/84   │            │
│    │      │人│ Ｒ○○ │          │            │
│    │      │  │ Ｃ○○ │          │            │
├──┼───┼─┼────┼─────┼──────┤
│  5 │林榮桂│繼│ 甲○○ │ 公同共有 │    7100元  │
│    │      │承│ 玄○○ │   3/84   │            │
│    │      │人│ Ａ○○ │          │            │
│    │      │  │ Ｌ○○ │          │            │
│    │      │  │ Ｘ○○ │          │            │
│    │      │  │ Ｍ○○ │          │            │
│    │      │  │ Ｏ○○ │          │            │
│    │      │  │ Ｎ○○ │          │            │
├──┼───┴─┴────┼─────┼──────┤
│  6 │壬○○              │   1/84   │    2300元  │
├──┼──────────┼─────┼──────┤
│  7 │庚○○              │   1/84   │    2300元  │
├──┼──────────┼─────┼──────┤
│  8 │辰○○              │   1/84   │    2300元  │
├──┼──────────┼─────┼──────┤
│  9 │辛○○              │   1/21   │    9500元  │
├──┼──────────┼─────┼──────┤
│ 10 │Ｋ○○              │   1/140  │    1400元  │
├──┼──────────┼─────┼──────┤
│ 11 │地○○              │   1/140  │    1400元  │
├──┼──────────┼─────┼──────┤
│ 12 │宇○○              │   1/140  │    1400元  │
├──┼──────────┼─────┼──────┤
│ 13 │宙○○              │   1/140  │    1400元  │
├──┼──────────┼─────┼──────┤
│ 14 │黃○○              │  17/280  │   12000元  │
├──┼──────────┼─────┼──────┤
│ 15 │林錦章              │   2/105  │    3800元  │
├──┼──────────┼─────┼──────┤
│ 16 │Ｑ○○              │   2/105  │    3800元  │
├──┼──────────┼─────┼──────┤
│ 17 │Ｐ○○              │   2/105  │    3800元  │
├──┼──────────┼─────┼──────┤
│ 18 │申○○              │   2/105  │    3800元  │
├──┼──────────┼─────┼──────┤
│ 19 │子○○              │   1/105  │    3800元  │
├──┼──────────┼─────┼──────┤
│ 20 │Ｙ○○              │   1/105  │    1900元  │
├──┼──────────┼─────┼──────┤
│ 21 │Ｗ○○              │   1/21   │    9500元  │
├──┼──────────┼─────┼──────┤
│ 22 │己○○              │   6/84   │   14300元  │
├──┼──────────┼─────┼──────┤
│ 23 │Ｈ○○              │   6/84   │   14300元  │
├──┼──────────┼─────┼──────┤
│ 24 │Ｊ○○              │   3/84   │    7100元  │
├──┼──────────┼─────┼──────┤
│ 25 │丑○○              │   9/84   │   21000元  │
├──┼──────────┼─────┼──────┤
│ 26 │Ｂ○○              │   3/84   │    7100元  │
├──┼──────────┼─────┼──────┤
│ 27 │丁○○              │   3/84   │    7100元  │
├──┼──────────┼─────┼──────┤
│ 28 │戊○○              │   3/84   │    7100元  │
├──┼──────────┼─────┼──────┤
│ 29 │Ｉ○○              │   3/84   │    7100元  │
├──┼──────────┼─────┼──────┤
│ 30 │亥○○              │   8/84   │   15310元  │
└──┴──────────┴─────┴──────┘


司法院資訊處製作；財團法人民間司法改革基金會備份。
